【裁判字號】    97,保險上易,2
【裁判日期】    970731
【裁判案由】    給付保險金
【裁判全文】
臺灣高等法院高雄分院民事判決       97年度保險上易字第2號
上  訴  人  新光人壽保險股份有限公司
法定代理人  甲○○
訴訟代理人  丁○○
被上訴人    乙○○
訴訟代理人  丙○○
上列當事人間請求給付保險金事件，上訴人對於中華民國97年2
月26日臺灣高雄地方法院96年度保險字第49號第一審判決提起上
訴，本院於97年7 月23日言詞辯論終結，判決如下：
    主  文
原判決廢棄。
被上訴人在第一審之訴駁回。
第一、二審訴訟費用由被上訴人負擔。
    事實及理由
一、被上訴人起訴主張：被上訴人於民國88年8 月21日向上訴人
    投保平安意外傷害保險，保險金額為新台幣（下同）100 萬
    元，及投保綜合保障附約，保險金額為60萬元，保險期間為
    終身，雙方並簽立新光長樂終身壽險保險單1 份（下稱系爭
    保險契約）。嗣被上訴人於94年10月4 日發生交通意外事故
    ，而受有左側股骨幹開放式粉碎骨折、左側近端肱骨粉碎性
    骨折、右側顴骨骨折、顏面多處擦挫傷等傷害（下稱系爭傷
    害）。雖經治療，被上訴人左肩關節功能已完全喪失，不能
    隨意識活動，已符合系爭保險契約殘廢程度及保險金給付表
    （下稱系爭保險給付表）所列第4 級第17項規定「一上肢三
    大關節中之一關節或二關節之機能永久完全喪失」之要件。
    上訴人應依系爭保險契約之約定，給付上開保險金額35% 合
    計56萬元（即1,000,000 元×35/100＋600,000 元×35/100
    ＝560,000 元）予被上訴人。被上訴人已於95年5 月24日向
    上訴人申請理賠，詎上訴人竟以被上訴人之殘廢程度不符上
    開條款之約定為由，拒絕理賠。被上訴人爰依系爭保險契約
    之法律關係提起本件訴訟。聲明求為判決：(一)上訴人應給付
    被上訴人56萬元，及自95年6 月9 日起至清償日止，按年息
    百分之十計算之利息。(二)訴訟費用由上訴人負擔。
二、上訴人則以：上訴人對兩造有簽立系爭保險契約及被上訴人
    有於上揭時間因車禍而受有前揭傷害之事實雖不爭執；但被
    上訴人經治療後，其左肩關節活動範圍為主動0 至60度，被
    動0 至90度，足見被上訴人之左肩關節並未達到永久完全喪
    失機能之程度，自與系爭保險給付表所列第4 級第17項之要
    件不符。是被上訴人之請求並無理由，況上訴人就被上訴人
    因車禍所致本件傷害，已理賠意外住院給付14萬5,200 元及
    手術津貼21萬元（見原審卷第51頁）等語，資為抗辯。並答
    辯聲明：(一)被上訴人之訴駁回。(二)訴訟費用由被上訴人負擔
    。
三、本件原審對於被上訴人之請求，判決：(一)上訴人應給付被上
    訴人56萬元及自95年6 月9 日起至清償日止，按年息百分之
    十計算之利息。(二)訴訟費用由上訴人負擔。上訴人聲明不服
    ，上訴聲明求為判決：(一)原判決廢棄。(二)被上訴人在第一審
    之訴駁回。(三)第一、二審訴訟費用由被上訴人負擔。被上訴
    人則答辯聲明：(一)上訴駁回。(二)第二審訴訟費用由上訴人負
    擔。
四、兩造不爭執之事項如下，並有系爭保險契約、診斷證明書、
    殘障手冊、理賠申請書、審核通知書影本各1 份附卷可稽，
    堪予採信：
  (一)被保險人於88年8 月21日向上訴人投保平安意外傷害保險，
    保險金額100 萬元，及投保綜合保障附約，保險金額60萬元
    ，保險期間為終身。雙方並簽立系爭保險契約。
  (二)被上訴人於94年10月4 日發生車禍事故，因而受有系爭傷害
    ，經治療後，迄至95年6 月14日止，被上訴人之左肩關節活
    動範圍為主動0 至60度，被動0 至90度。
  (三)如被上訴人之左肩關係之傷害已符合系爭保險給付表第4級
    第17項所規定之殘廢要件，則上訴人應依系爭保險契約之約
    定，給付被上訴人56萬元，及自95年6 月9 日起至清償日止
    ，按年息百分之十計算之利息。
五、兩造爭執之事項為：被上訴人之左肩關節之傷害，是否已符
    合系爭保險給付表第4 級第17項所規定「一上肢三大關節中
    之一關節或二關節之機能永久完全喪失」之殘廢程度？。經
    查：
  (一)按保險契約之解釋，應探求契約當事人之真意，不得拘泥於
    所用之文字；如有疑義時，以作有利於被保險人之解釋為原
    則。保險法第54條第2 項雖定有明文。惟解釋契約，固應探
    求當事人立約時之真意，不能拘泥於契約之文字，但契約文
    字業已表示當事人真意，無須別事探討者，即不得反捨契約
    之文字而更為曲解（最高法院17年上字第1118號判例參照）
    。而依系爭保險給付表第4 級第17項所規定之殘廢程度係指
    ：「一上肢三大關節中之一關節或二關節之機能永久完全喪
    失者」。又依該系爭保險給付表備註五亦載明：「關節機能
    的喪失，係指關節永久完全僵硬或關節不能隨意活動而言」
    ；備註十二並載明：「所謂機能永久完全喪失係指經6 個月
    以後，其機能仍完全喪失者。」（見96年調雄保險調字第2
    號卷第28頁、第29頁）。是必於經6 個月治療以後，一上肢
    三大關節中之一關節或二關節「永久」、「完全」僵硬或關
    節不能隨意活動者，始符合系爭保險給付表第4 級第17項所
    規定之殘廢程度，應無疑義。
  (二)查被上訴人於94年10月4 日發生車禍事故，經治療後，雖於
    95年5 月17日經醫師診斷為「左肩關節功能完全喪失，不能
    隨意識活動」。惟嗣於95年6 月14日，被上訴人經診斷為左
    肩關節活動範圍為主動0 至60度，被動0 至90度等情，分別
    有高雄長庚紀念醫院診斷證明書、病歷資料各1 份在卷足憑
    （見原法院調解卷第25頁、原審卷第25頁）。而被上訴人於
    95年1 月19日所領身心障礙手冊，雖載明為「中度肢障」，
    重新鑑定日期為96年1 月31日，然被上訴人於95年11月29日
    經重新鑑為「輕度肢障」，並經換發身心障礙手冊，且載明
    不須重新鑑定等情，亦有身心障礙手冊附卷可稽（見原法院
    調解卷第23頁、第24頁）。又財團法人長庚紀念醫院高雄分
    院經原審函詢就上開診斷證明書及病歷資料所載被上訴人之
    病情是否有異同時，以96年10月19日（96）長庚院高字第69
    2653號函覆略以「病患（即被上訴人）於95年5 月17日及95
    年6 月14日之報告內容，其左肩功能有進步，但無法恢復正
    常活動功能；又病患96年6 月20日於本院進行之肌電圖神經
    傳導報告顯示，受測肌肉都呈現正常反應；受測神經傳導均
    正常」等語（見原審卷第56頁），再參以被上訴人提出之行
    政院衛生署「身心障礙等級」載明左肩關節活動度正常為24
    0 度（見原審卷第56頁背面）等事實，足認被上訴人因車禍
    所受傷害，經治療後，其左肩關節在主動0 至60度內，尚可
    隨意識活動而尚未完全喪失機能。即被上訴人之左肩關節經
    治療後，其關節之機能並非「永久」、「完全」喪失，應無
    疑義。至於被上訴人左肩關節雖在主動0 至60度，被動0 至
    90度之活動角度範圍外部分，已不能隨意識活動，而喪失機
    能，惟此僅其左肩關節機能「部分」永久喪失而已，並非「
    完全」永久喪失。從而被上訴人主張其左肩關節之傷害，已
    符合系爭保險給付表第4 級第17項所規定「一上肢三大關節
    中之一關節或二關節之機能永久完全喪失」之殘廢程度云云
    ，即屬無據，不足採信。
六、綜上所述，被上訴人因車禍所致左肩關節之傷害，並不符合
    系爭保險給付表第4 級第17項所規定之殘廢程度，是其請求
    上訴人給付前開保險金額之35/100，合計56萬元之保險金，
    即屬無理由，不應准許。原審疏未詳查，遽為被上訴人勝訴
    之判決，尚有未合。上訴意旨指摘原判決不當，求予廢棄改
    判，即為有理由，應由本院將原判決廢棄，並改判如主文第
    2項之所示。
七、本件事證已臻明確，兩造其餘攻擊防禦方法，核與本案判決
    結果無影響，爰不一一論述，併此明。
八、據上論結，本件上訴為有理由，依民事訴訟法第450 條、第
    78條判決如主文。
中    華    民    國    97    年    7     月    31    日
                              民事第三庭
                                  審判長法官  張國彬
                                  法      官  鄭月霞
                                  法      官  吳登輝
以上正本證明與原本無異。
本件判決不得上訴。
中    華    民    國    97    年    8     月    1     日
                                  書  記  官  張明賢
                                                      Q


司法院資訊處製作；財團法人民間司法改革基金會備份。
